【裁判字號】    99,判,1235
【裁判日期】    991118
【裁判案由】    退伍
【裁判全文】
最  高  行  政  法  院  判  決
                                      99年度判字第1235號
上  訴  人  張凱仁
訴訟代理人  黃旭田  律師
被 上訴 人  國防部空軍司令部
代  表  人  雷玉其
上列當事人間退伍事件，上訴人對於中華民國98年2月10日臺北
高等行政法院97年度訴字第2049號判決，提起上訴，本院判決如
下：
    主  文
上訴駁回。
上訴審訴訟費用由上訴人負擔。
    理  由
一、上訴人原係空軍第四三九混合聯隊第六修護補給大隊一等士
    官長，民國（下同）96年度考績績等評列「丙上」，經上開
    大隊及聯隊逐級召開人事評審會（下稱人評會），認上訴人
    涉及營內外不當借貸、營外賭博及向低階借貸等情事，漠視
    軍紀，決議不適服現役，並由國防部空軍司令部於97年3月
    17日以國空人力字第0970002837號令核定其退伍（下稱原處
    分），上訴人不服，提起訴願，遭駁回後，提起行政訴訟，
    亦遭臺北高等行政法院以97年度訴字第2049號判決駁回，遂
    於98年3月6日提起本件上訴，嗣被上訴人代表人異動，新任
    代表人雷玉其具狀聲明承受訴訟。
二、上訴人起訴主張：被上訴人指摘上訴人有行為不檢事項，其
    中所指上訴人95年地安鑑定表內未詳實填寫部分，上訴人係
    不知表內應填寫銀行借貸情形，迨知悉後即主動填寫，足徵
    並非上訴人刻意隱瞞，部隊長官對上訴人為申誡處分尚有未
    洽。次查上訴人僅係與友人打麻將，被上訴人指摘上訴人沉
    迷賭博，實屬誤會。另被上訴人指上訴人高階低借，向訴外
    人藍忠春借錢一事，實則上訴人與訴外人藍忠春間，係合會
    關係。又96年間未受有嘉獎等，係肇因於未據實填寫95年地
    安鑑定表遭記申誡，長官認為上訴人債務狀況不佳，列為「
    黑名單」，致該年表現雖如過往，卻未獲得嘉獎。另指上訴
    人股票投資失利，致金錢入不敷出，除向同仁及民間借貸外
    ，尚積欠銀行卡債乙節，上訴人是否負債與個人品性及是否
    適合服軍職，相互間顯無邏輯必然關聯，被上訴人僅因上訴
    人理財不佳，致負債累累，而核定上訴人須退伍，有違不當
    聯結禁止，屬「裁量濫用」，其未考量上訴人犯後態度、行
    為改善、（借貸情形）是否影響日後工作狀況，顯有「裁量
    怠惰」。空軍第四三九聯隊第六修護補給大隊曾於96年10月
    18日間記上訴人大過兩次，經上訴人申覆於96年12月4日註
    銷，旋即又於96年12月5日記上訴人大過乙次，更將上訴人
    年終考績評列為「丙上」，顯然意圖將上訴人予以退伍，故
    被上訴人已有預設立場，並非客觀及公正評論上訴人表現，
    且依據陸海空軍軍官士官考績條例第8條規定，上訴人雖年
    終考績經評列為「丙上」，仍非當然應退伍。原處分僅載上
    訴人經考核不適服現役，未敘明認定事實之證據方法、如何
    考核及法律效果之斟酌，原處分顯有違明確性之要求。按服
    役滿20年即有終身保障之月退休俸給乃屬國家對軍人之承諾
    ，也是對上訴人長期戮力服役於軍中，奉獻青春歲月所給予
    的生活保障，上訴人僅餘1年餘即可取得月退休俸給，卻因
    個人資金問題，即終止上訴人繼續服役之工作權，使上訴人
    重大權益喪失，上訴人83年間曾奉派國外擔任E-2鷹眼預警
    機換裝種子教官訓練，倘上訴人表現低劣，怎可能獲此機會
    處分，原處分未免過重，實有濫用之虞云云，並求為判決撤
    銷原處分及訴願決定。
三、被上訴人則以：上訴人96年度因欺瞞長官、未依規定請假，
    經通知仍未返營、高階向低階人員借貸及營外賭博等過犯，
    所屬空軍第四三九混合聯隊依「陸海空軍懲罰法」第8條第
    19、17、25、2等款規定，分別核定申誡1次、申誡2次、大
    過1次及記過1次處分，且年度內並無任何獎勵紀錄，因而年
    度績等經審核評列為「丙上」，並無違誤。嗣經人評會依「
    強化國軍軍（士）官考核具體作法」之規定，分別召開覆評
    （第一次人評會）、核（審）定（第二次人評會）及再審議
    人評會，會議均經上訴人到場申辯，各級委員綜合考評均決
    議上訴人不適服現役，當場告知上訴人會議結論，上訴人已
    可知悉作成處分之理由；既已組成立場公正之委員會經三級
    審查決議、給予上訴人陳述及申辯之機會、告知不適服現役
    之理由及救濟之方式、並給予再審之機會、機關內設有官兵
    權益保障委員會之保障權益制度，依照陸海空軍軍官士官服
    役條例第15條第5款之規定，作成不適服現役之決定。顯見
    被上訴人作成上訴人不適服現役之處分，已符合正當法律程
    序要求。上訴人營內外不當借貸、營外賭博及向低階借貸乙
    節，業經聯隊監察官調查屬實，並經上訴人於96年11月23日
    下午2時在監察官洽談紀要第2頁第6點中坦承於96年3月間因
    急需金錢週轉，向藍忠春士官長洽借65,000元屬實，並簽名
    在案，上訴人年度過犯之懲罰既屬事實，人事評審會踐行正
    當法律程序，已就上訴人平日生活考核、任務賦予、工作績
    效、工作態度等，予以綜合考核評鑑，咸認上訴人96年度任
    職期間所涉「高階向低階人員借貸」、「營外賭博」及「未
    依規定請假通知仍未返營」等過犯，已嚴重違反軍紀及軍譽
    ，而達不適服現役之程度，並無裁量濫用與裁量怠惰之情形
    。上訴人雖主張伊向藍忠春士官長借貸實係合會云云，惟所
    言縱然屬實，亦涉及違反「國軍風紀維護實施規定」第4019
    條附表4-1第15項規定。另查該管對上訴人年度考核評鑑其
    所負責之業務職掌，未能主動負責、欠缺協調合作，推諉延
    誤時效，顯示其工作執行成（績）效欠佳，此有上訴人96年
    度個人考績表及考核評鑑表可憑，上訴人雖主張歷年考績表
    現優異云云，惟與96年度前開考評無涉等語，資為抗辯，求
    為判決駁回上訴人之上訴。
四、原審斟酌全辯論意旨及調查證據之結果，以：上訴人因96年
    度考績列「丙上」，經逐級召開人事評審會，均通知上訴人
    到場陳述意見後，與會人員咸認其涉及營內外不當借貸、營
    外賭博及向低階借貸等情事，漠視軍紀，經綜合考評，決議
    不適服現役應予退伍，有各級人事評審會議紀錄、投票單在
    卷可參。核此評審考核所踐行之程序符合「強化國軍志願役
    軍官、士官及士兵考核具體作法」，組織及程序均已完備，
    並給予上訴人陳述意見之機會，且核諸上開會議記錄及投票
    單所示，各級人事評審會議所參酌之資料及發言內容，所審
    查上訴人涉及營內外不當借貸、營外賭博及向低階借貸等情
    事，均曾據上訴人於96年11月23日空軍第四三九混合聯隊監
    察官調查中坦承，人評會決議所依據之基礎事實並無錯誤，
    且係針對上訴人是否適現役而為審查，不曾有與本案事項無
    關之考量，是故，各級人事評審會以上訴人漠視軍紀，依國
    防部「嚴考核、嚴淘汰」指導及「汰弱留優」政策，考核其
    不適服現役，顯無判斷濫用或逾越之情事，被上訴人據以審
    查，並依前述人評會結果，核定其不適服現役退伍，於法並
    無不合。又原處分雖未記載法令依據，但已載明其事由（經
    考核不適服現役），而人評會委員綜合考評決議上訴人不適
    服現役，並當場告知上訴人會議結論，此由會議記錄記載採
    記名投票制且當場決議等情，即可得知，上訴人無待原處分
    說明，已可知悉作成處分之法律依據及理由，被上訴人依據
    該上訴人所屬聯隊所呈報之會議紀錄核定上訴人不適服現役
    退伍，依行政程序法第97條第2款規定，就此無庸再為載明
    ，上訴人指摘原處分未具體敘明其不適服現役之裁量理由，
    有違明確性原則云云，並無足採。被上訴人依人事評審會議
    決議，作成原處分核定上訴人不適服現役退伍之處分，認事
    用法，並無違誤，訴願決定遞予維持，亦無不合，上訴人所
    訴各節，均無可採，上訴人起訴請求撤銷原處分及訴願決定
    ，為無理由，應予駁回。
五、上訴人上訴意旨略謂：查被上訴人陸海空軍軍官士官考績表
    內審核委員意見、年終考評缺點及96年陸海空軍軍士官考核
    評鑑表記載上訴人向「地下錢莊借貸」，然上訴人並未向地
    下錢莊借貸，係屬誤會，且經上訴人申訴後，已於96年12月
    4日註銷該二大過處分，足證上訴人96年度考績所憑之事實
    有所錯誤。次查上訴人96年度考績經評為「丙上」，招致須
    受審議是否不續任，此考績顯涉及軍人身分得喪變更之重大
    權益，原判決一方面認為行政機關對公務員之考績有判斷餘
    地並非不得審查（僅係應採低密度之審查標準），另一方面
    卻認為考績非行政訴訟審就範圍原判決卻認為此考績不得循
    行政訴訟程序救濟。按「年度考績評列丙上」及「經人評會
    審議不適任」均為退伍構成要件，焉有一部分得為司法審查
    ，另一部分卻不得司法救濟之理？原判決於此顯有違背論理
    法則及司法院釋字第243號、第430號解釋意旨，有判決違背
    法令及理由矛盾之違法。按上訴人僅餘1年即可退伍領取月
    退休俸，被上訴人僅以「軍人形象」、「官兵士氣」等抽象
    概念即剝奪上訴人後半生的生活保障，且縱使上訴人年度考
    績丙上係合法，其法律效果尚有「調職查看」可為採取，被
    上訴人核定上訴人不適服現役，顯然違反比例原則，且低密
    度審查及判斷餘地之尊重，僅限於人評會決議之形成過程，
    並不及於其決議結果，原判決對於人評會決議是否違反比例
    原則，未置一詞，自有判決不備理由之違法。又空軍第四三
    九混合聯隊覆評人事評審委員會，未有士官督導長、士官委
    員會委員之參與，組織顯有違誤，原判決未依職權調查證據
    ，復未於判決理由交代何以士官督導長及士官委員會委員得
    不出席，原判決顯有判決理由不備之違法。綜上，原判決適
    用法規不當，且判決有不備理由及理由前後矛盾之情形，顯
    有判決違背法令之情形，請廢棄原判決，並發回另為審理。
六、本院按：
    (一)查公務人員保障法第77條第1項前段規定：「公務人員對
      於服務機關所為之『管理措施』有關工作條件之處置認為
      不當，致影響其權益者，得依本法提起申訴、再申訴。」
      次按司法院釋字第243號解釋稱：「中央或地方機關依公
      務人員考績法或相關法規之規定，對公務員所為之免職處
      分，直接影響其憲法所保障之服公職權利，受處分之公務
      員自得行使憲法第16條訴願及訴訟之權。該公務員已依法
      向該管機關申請復審及向銓敘機關申請再復審或以類此之
      程序謀求救濟者，相當於業經訴願、再訴願程序，如仍有
      不服，應許其提起行政訴訟，方符有權利即有救濟之法理
      。行政法院51年判字第398號、53年判字第229號、54年裁
      字第19號、57年判字第414號判例與上開意旨不符部分，
      應不再援用。『至公務人員考績法之記大過處分，並未改
      變公務員之身分關係，不直接影響人民服公職之權利，上
      開各判例不許其以訴訟請求救濟，與憲法尚無牴觸。』行
      政法院40年判字第19號判例，係對公務員服務法第2條及
      第24條之適用所為之詮釋，此項由上級機關就其監督範圍
      內所發布之職務命令，並非影響公務員身分關係之不利益
      處分，公務員自不得訴請救濟，此一判例，並未牴觸憲法
      。」是依上開規定及司法院解釋意旨，須足以改變公務員
      身分關係，或於公務員權利有重大影響之處分，或基於公
      務員身分所產生之公法上財產上請求權，始得依公務人員
      保障法所定復審、再審議程序請求救濟。若未改變公務員
      身分之記大過、記過處分、申誡懲處、考績評定、機關內
      部所發之職務命令或所提供之福利措施，僅得依公務人員
      保障法所定申訴、再申訴程序尋求救濟，不得對之提起行
      政訴訟，表示不服。
    (二)本件上訴人96年度因投資股票陸續向5家銀行借貸，卻未
      於95年地安鑑定表內填寫，涉嫌欺瞞長官，經空軍第四三
      九聯隊第六修護補給大隊依陸海空軍懲罰法第8條第19款
      規定記申誡乙次。96年9月11日未依規定程序請假，經通
      知後仍未按時返回隊部，經同大隊依同條第9款規定記申
      誡2次。同年度向同隊低階人員借貸，經同大隊依同條第2
      5款規定記大過乙次。同年度因營外賭博，言行不檢，經
      同大隊依同條第2款規定記過乙次。上訴人因受上開處分
      ，其96年度考績因而被評定為「丙上」，並經空軍第四三
      九聯隊以97年1月7日空六聯人字第0970000117號令核定等
      情，有空軍第四三九聯隊第六修護補給大隊96年6月15日
      壬子字第0960001070號、96年9月26日壬子字第096000161
      1號、96年12月5日壬子字第0960002026號令及其歷年考績
      表附原處分卷可稽，並為兩造所不爭，上訴人復未主張上
      開懲誡及考績，伊曾經依公務人員保障法之規定提出申訴
      ，而有變更懲誡或考績之情形，則依上開說明，上訴人對
      上開懲誡及考績如有不服應依公務人員保障法第77條第1
      項前段規定提出申訴，而不得提起行政訴訟請求救濟，原
      判決認上開部分非行政法院所得審究，於法並無不合。
    (三)次查行政訴訟法第4條第1項規定：「人民因中央或地方機
      關之違法行政處分，認為損害其權利或法律上之利益，經
      依訴願法提起訴願而不服其決定，或提起訴願逾3個月不
      為決定，或延長訴願決定期間逾2個月不為決定者，得向
      高等行政法院提起撤銷訴訟。同條第2項規定：「逾越權
      限或濫用權力之行政處分，以違法論。」是依上開規定，
      行政機關之行政處分，法院審查之範圍僅限於違法之行政
      處分，而不及於不當之行政處分。所謂違法行政處分，即
      行政機關之行政處分違反法律之規定而言。本件上訴人因
      96年度考績列「丙上」，經逐級召開人事評審會，均通知
      上訴人到場陳述意見後，與會人員咸認其涉及營內外不當
      借貸、營外賭博及向低階借貸等行為，漠視軍紀，決議不
      適服現役，經綜合考評，決議應予退伍，有各級人事評審
      會議紀錄、投票單在卷可參。核空軍第四三九聯隊評審考
      核所踐行之程序符合「強化國軍志願役軍官、士官及士兵
      考核具體作法」，組織及程序均已完備，並給予上訴人陳
      述意見之機會，且核諸上開會議記錄及投票單所示，各級
      人事評審會議所參酌之資料及發言內容，所審查上訴人涉
      及營內外不當借貸、營外賭博及向低階借貸等情事，均曾
      據上訴人於96年11月23日空軍第四三九聯隊監察官調查中
      坦承，此有卷附該聯隊案件調查洽談紀要影本可憑，可見
      人評會決議所依據之基礎事實並無錯誤，且係針對上訴人
      是否適服現役而為審查，不曾有與本案事項無關之考量，
      是故，各級人事評審會以上訴人漠視軍紀，依國防部「嚴
      考核、嚴淘汰」指導及「汰弱留優」政策，考核其不適服
      現役，顯無判斷濫用或逾越之情事，被上訴人據以審查，
      並依前述人評會結果，核定其不適服現役退伍，原處分雖
      未記載法令依據，但已載明其事由（經考核不適服現役）
      ，而人評會委員綜合考評決議上訴人不適服現役，並當場
      告知上訴人會議結論，此由上開會議記錄記載採記名投票
      制且當場決議等情，即可得知，上訴人無待原處分說明，
      已可知悉作成處分之法律依據及理由，被上訴人依據該上
      訴人所屬聯隊所呈報之會議紀錄核定上訴人不適服現役退
      伍，依行政程序法第97條第2款規定，就此無庸再為載明
      ，上訴人指摘原處分未具體敘明其不適服現役之裁量理由
      ，有違明確性原則，並無足採。
    (四)上訴意旨主張略稱，被上訴人陸海空軍軍官士官考績表內
      審核委員意見、年終考評缺點及96年陸海空軍軍士官考核
      評鑑表記載上訴人向「地下錢莊借貸」，然上訴人並未向
      地下錢莊借貸，係屬誤會，且經上訴人申訴後，已於96年
      12月4日註銷該記二大過處分，足證上訴人96年度考績所
      憑之事實有所錯誤乙節。經查空軍第四三九聯隊第六修護
      補給大隊考績表原以上訴人向地下錢莊借錢，對上訴人記
      大過二次處分部分，業已於96年12月4日註銷該懲誡，此
      有上訴人考績表附原處分卷可按，並為上訴人所自承，上
      訴人所屬空軍第四三九聯隊第六修護補給大隊既已註銷該
      記二大過之處分，其對上訴人之考績亦未曾以上訴人向地
      下錢莊借錢被記二大過，作為考績評定之事由，空軍第四
      三九聯隊三階段評議上訴人是否適任服現役之評審會議，
      亦從未以上訴人向地下錢莊借錢被記二大過為由，作為上
      訴人不適任服現役應予退伍之決議，此有考績表及逐級召
      開人評會記錄附原處分卷可按，上訴人主張空軍第四三九
      聯隊第六修護補給大隊對伊96年度考績所憑之事實有所錯
      誤云云，顯屬誤解。次查上訴人主張空軍第四三九聯隊覆
      評人事評審委員會，未有士官督導長、士官委員會委員之
      參與，組織顯有違誤，原判決未於判決理由交代何以士官
      督導長及士官委員會委員得不出席，原判決顯有判決理由
      不備之違法乙節。經查空軍第四三九聯隊覆評人事評審委
      員會，開會時士官督導長、士官委員會委員縱未出席，惟
      出席人數既已足夠法定人數，又無其他確切之證據足以證
      明有何違誤，尚不得認其違法；另人評會既已決議上訴人
      不適服現役，被上訴人依法核定其退伍，則自不得主張被
      上訴人應考量其再繼續服現役至可辦理退休月退俸止。上
      訴論旨，仍執前詞，指摘原判決違背法令，求予廢棄，為
      無理由，應予駁回。
七、據上論結，本件上訴為無理由。依行政訴訟法第255條第1項
    、第98條第1項前段，判決如主文。
中    華    民    國    99    年    11    月    18    日
                    最高行政法院第四庭
                        審判長法官  劉  鑫  楨
                              法官  林  文  舟
                              法官  吳  慧  娟
                              法官  曹  瑞  卿
                              法官  林  金  本

以  上  正  本  證  明  與  原  本  無  異
中    華    民    國    99    年    11    月    19    日
                              書記官  吳  玫  瑩

司法院資訊處製作；財團法人民間司法改革基金會備份。
